【裁判字號】    95,上訴,4297
【裁判日期】    951228
【裁判案由】    違反臺灣地區與大陸地區人民關係條例等
【裁判全文】
臺灣高等法院刑事判決                95年度上訴字第4297號
上  訴  人  臺灣臺北地方法院檢察署檢察官
被      告  甲○○（原名許蘭貴）
輔  佐  人  乙○○
指定辯護人  本院公設辯護人  丙○○
上列上訴人因被告違反臺灣地區與大陸地區人民關係條例案件，
不服臺灣臺北地方法院95年度訴字第154號，中華民國95年10月
20 日第一審判決（起訴案號：臺灣台北地方法院檢察署94年度
偵字第21625號），提起上訴，本院判決如下：
    主  文
原判決撤銷。
甲○○違反不得使大陸地區人民非法進入臺灣地區之規定，處有
期徒刑柒月，緩刑年。
    事  實
一、甲○○（原名許蘭貴，罹患重度智障，為精神耗弱之人）於
    民國（下同）92年8月5日與大陸地區人民陳友發，在福建省
    福州市辦理假結婚，並於同月21日，向臺北市萬華區第二戶
    政事務所辦理結婚登記，使承辦公務員將上開不實事項登載
    於戶籍謄本、及許蘭貴之國民身分證上，足生損害於戶政機
    關掌理戶籍資料之正確性；嗣於同年10月23日填具大陸地區
    人民進入臺灣地區保證書，向臺北縣政府警察局板橋分局大
    觀派出所申請對保，使承辦人員在保證書填具渠等係夫妻關
    係之不實事項，復於同月24日向警政署入出境管理局申請陳
    友發入境，使承辦人員誤以其係夫妻關係，核發旅行證，使
    陳友發於93年1月11日非法進入臺灣地區打工，違反臺灣地
    區與大陸地區人關係條例第15條第1款不得使大陸地區人民
    非法進入臺灣地區之規定。嗣於94年9月21日晚間8時許，為
    警查獲。
二、案經宜蘭縣警察局礁溪分局報請臺灣台北地方法院檢察署偵
    查後聲請以簡易判決處刑，經臺灣臺北地方法院院認不宜以
    簡易判決處刑，改依通常程序審理。
    理  由
一、上揭事實，業經被告甲○○（原名許蘭貴）於偵查已坦承不
    諱。復查：
  (一)證人即大陸地區男子陳友發於警詢所為證述，雖屬被告以外
    之人審判外之言詞陳述；大陸地區福建省福州市公證處公證
    書雖屬被告以外之人審判外之書面陳述，然被告、檢察官在
    原法院及本院審理程序中，對該等證據之證據能力均表示無
    意見，而同意作為證據，依刑事訴訟法第159條之5第1項之
    規定，有證據能力，合先敘明。
  (二)被告之自白，核與證人陳友發於警詢所證以假結婚方式來台
    之情節相符。而被告於92年8月5日，在大陸地區福建省福州
    市辦理假結婚登記後，並於同年月21日，向臺北市萬華區第
    二戶政事務所辦理結婚登記，使承辦公務員將上開不實事項
    登載於戶籍謄本、及許蘭貴之國民身分證上，足生損害於戶
    政機關掌理戶籍資料之正確性；嗣於同年10月23日填具大陸
    地區人民進入臺灣地區保證書，向臺北縣政府警察局板橋分
    局大觀派出所申請對保，使承辦人員在保證書填具渠等係夫
    妻關係之不實事項，復於同年月24日向警政署入出境管理局
    申請陳友發入境，使承辦人員誤以其係夫妻關係，核發准許
    陳友發來台之旅行證號00000000000號入出境許可證，准許
    陳友發入境台灣，使陳友發於93年1月11日非法進入臺灣地
    區打工，此有內政部警政署入出境管理局94年10月5日境信
    栩字第09410217280號函及所附之大陸地區人民進入臺灣地
    區旅行證申請書影本、戶籍謄本影本、大陸地區人民進入台
    灣地區保證書影本、財團法人海峽交流基金會證明書影本、
    結婚證書影本、台北市萬華區第二戶政事務所94年10月14日
    北市萬二戶字第09430638100號函及所附之結婚登記申請書
    、大陸地區福建省福州市結婚公證書及證明書影本附卷可稽
    （見94年偵第21625號卷第9至19頁）。而被告另於92年8月
    21日，持大陸地區結婚公證書、海基會認證書，至台北市萬
    華區第二戶政事務所填具「結婚登記申請書」，申請辦理與
    陳友發結婚之登記，使不知情之承辦公務員將被告與證人陳
    友發92年8月5日結婚之不實事項，登載於職務上所掌管之公
    文書等情，亦有戶籍謄本、結婚登記申請書影本各1份在卷
    可查（見同上偵查卷第11、16頁）。被告之自白，核與事實
    相符，自屬可信。
  (三)本件事證明確，被告犯行洵堪認定，應依法論罪科刑。
二、論罪科刑
  (一)刑法第55條後段有關牽連犯之規定，於被告行為後，業經修
    正、刪除，於94年2月2日經總統公佈，並自95年7月1日起施
    行，依修正後之刑法，既無牽連犯得論以裁判上一罪之情形
    ，則被告所犯上開二罪，應併罰之，惟依修正前法律，被告
    所犯本件二罪（詳後），有方法、目的之牽連關係，比較新
    舊法後，以適用修正前刑法第55條後段牽連犯之規定顯較有
    利，自應依修正前刑法第55條後段牽連犯之規定顯較有利，
    自應依修正後刑法第2條第1項前段規定，適用修正前刑法第
    55條後段牽連犯之規定。次查被告行為後，95年7月1日修正
    公布施行之刑法第33條第5款規定罰金刑為新台幣1千元以上
    ，以百元計算之，經比較新舊法，行為後之法律並非較有利
    於行為人，依刑法第2條第1項前段仍應適用行為時法。又95
    年7月1日修正刑法施行前，刑法分則編有關罰金  刑之貨幣
    單位係銀元，應適用罰金罰鍰提高標準條例第1條、第5條之
    規定，按各該具體條文制定或修正之時間先後，定其提高之
    倍數。惟被告行為後，刑法施行法增訂第1之1條，於95年6
    月14日經總統公布施行，該條規定：「中華民國94年1月7日
    刑法修正施行後，刑法分則編所定罰金之貨幣單位為新臺幣
    。94年1月7日刑法修正時，刑法分則編未修正之條文定有罰
    金者，自94年1月7日刑法修正施行後，就其所定數額提高為
    30倍。但72年6月26 日至94年1月7日新增或修正之條文，就
    其所定數額提高為3倍」。本件被告所犯行使使公務員登載
    不實文書罪，其法定刑規定500元以下罰金，依增訂刑法施
    行法第1之1條之規定，其罰金以新台幣為單位，數額應提高
    30倍。此與修正前之罰金以銀元為單位，並依罰金罰鍰提高
    標準條例提高10倍，而新台幣與銀元之比例為1：3，換算結
    果亦為30倍者，並無不同。是適用修正刑法施行法第1之1條
    結果，對被告並無較有利之情形，應依刑法第2條第1項前段
    之規定，適用行為時之罰金罰鍰提高標準條例第1條前段規
    定。
  (二)核被告甲○○所為，係犯刑法第216條、第214條之行使明知
    為不實之事項，而使公務員登載於職務上所掌之公文書罪，
    及臺灣地區與大陸地區人民關係條例第79條第1項違反不得
    使大陸地區人民非法進入臺灣地區規定之罪。被告使公務員
    登載不實之低度行為，為行使之高度行為  所吸收，不另論
    罪。被告所犯上開二罪，有方法、目的之牽連關係，依修正
    前刑法第55條後段之規定，從較重之修正前臺灣地區與大陸
    地區人民關係條例第79條第1規定處斷。
  (三)另關於刑法第19條於95年7月1日修正公布後修正為「行為時
    因精神障礙或其他心智缺陷，致不能辨識其行為違法或欠缺
    依其辨識而行為之能力者，不罰。行為時因前項之原因，致
    其辨識行為違法或依其辨識而行為之能力，顯著減低者，得
    減輕其刑。前二項規定，於因故意或過失自行招致者，不適
    用之。」，經比較新舊法，行為後之法律並非較有利於行為
    人，依修正後刑法第2條第1項之規定，應適用行為時即修正
    前刑法第19條之規定。次按刑法上之心神喪失與精神耗弱，
    應依行為時精神障礙程度之強弱而定，如行為時之精神，對
    於外界事務全然缺乏知覺理會及判斷作用，而無自由決定意
    思之能力者，為心神喪失，如此項能力並非完全喪失，僅較
    普通人之平均程度顯然減退者，則為精神耗弱（參照最高法
    院26年渝上字第237號判例）。查本件被告之精神狀態經送
    臺北市立聯合醫院松德院區鑑定結果，認「其雖對生活簡單
    事物尚具有判斷力、情感上之反應力，但思考貧乏、記憶力
    不佳…確有可能在他人之引導下，完成結婚之儀式，而不知
    其法律上之嚴重性；且因其幾乎不識中文字，其對於法律文
    件之內容是否瞭解，亦有疑問。又其智能不足狀況應屬持續
    性…推估其於涉案時期之精神狀態，對於一般外界事務之知
    覺理會及判斷作用，皆已較普通人顯然減退，且其依認知判
    斷而行為之能力亦較常人為低」，有該院95年8月3日北市醫
    精字第09531985900號函所附精神鑑定報告書在卷亦足資參
    佐，其係精神耗弱之人無疑。雖鑑定書又謂「其針對結婚行
    為之社會及法律意議之知覺理會及判斷作用，可能已完全缺
    乏」云云，既係「可能」，自屬推測，而輔佐人所謂被告不
    知她是與人結婚，她不瞭解云云，亦係其自己個人意見，均
    不能為被告有利之認定。是被告甲○○於行為時辨識之行為
    能力已明顯降低，其犯案時已達精神耗弱之程度，應依修正
    前刑法第19條第2項規定減輕其刑。
三、原審不察，遽為被告無罪之諭知，尚有違誤，檢察官上訴指
    摘原判決不當，為有理由，自應由本院將原判決撤銷改判。
    爰審酌被告利用假結婚之不法手段，使大陸地區人民陳友發
    進入臺灣地區非法工作，規避對於大陸地區人民入境之管制
    ，對於臺灣地區入境管制、就業市場及治安之影嚮及其等犯
    罪之動機、目的、手段，智識程度、犯罪所生之損害，及犯
    罪後坦承犯行等一切情狀，量處有期徒刑7月。被告前未曾
    受有期徒刑以上刑之宣告，有本院被告前案紀錄表一份在卷
    可稽，其因對於一般外界事務之知覺理會及判斷能力，顯較
    普通人為減退，而誤觸法網，經此起訴審判，當能知所警惕
    ，應無再犯之虞，本院認為對其科處之刑，以暫不執行為適
    當，應依刑法第74條第1項第1款，併為緩刑3年之諭知，以
    啟自新。
據上論斷，應依刑事訴訟法第369條第1項前段、第364條、第299
條第1項前段，臺灣地區與大陸地區人民關係條例第15條第1款、
第79條第1項，修正後刑法第2條第1項前段、第11條前段、第216
條、第214條、第74條第1項第1款、修正前刑法第55 條、第19條
第2項，罰金罰鍰提高標準條例第1條前段，判決如主文。
本案經檢察官曾忠己到庭執行職務。
中    華    民    國    95    年    12    月    28    日
                  刑事第20庭    審判長法  官  尤豐彥
                                      法  官  魏新國
                                      法  官  張明松
以上正本證明與原本無異。
如不服本判決，應於收受送達後十日內向本院提出上訴書狀，其
未敘述上訴之理由者並得於提起上訴後十日內向本院補提理由書
（均須按他造當事人之人數附繕本）。
                                      書記官  柯月英
中    華    民    國    95    年    12    月    28    日
附錄：本案論罪科刑法條全文
中華民國刑法第214條
（使公務員登載不實罪）
明知為不實之事項，而使公務員登載於職務上所掌之公文書，足
以生損害
於公眾或他人者，處3年以下有期徒刑、拘役或5百元以下罰金。
中華民國刑法第216條
（行使偽造變造或登載不實之文書罪）
行使第210條至第215條之文書者，依偽造、變造文書或登載不實
事項或使登載不實事項之規定處斷。
臺灣地區與大陸地區人民關係條例第15條
下列行為不得為之：
一  使大陸地區人民非法進入臺灣地區。
二  明知臺灣地區人民未經許可，而招攬使之進入大陸地區。
三  使大陸地區人民在臺灣地區從事未經許可或與許可目的不符
    之活動。
四  僱用或留用大陸地區人民在臺灣地區從事未經許可或與許可
    範圍不符之工作。
五  居間介紹他人為前款之行為。
臺灣地區與大陸地區人民關係條例第79條第1項
違反第15條第1款規定者，處1年以上7年以下有期徒刑，得併科
新臺幣1百萬元以下罰金。


司法院資訊處製作；財團法人民間司法改革基金會備份。
